臺灣高雄地方法院刑事判決　　　　　　　100年度易緝字第5號
公　訴　人　臺灣高雄地方法院檢察署檢察官
被　　　告　洪敦華
上列被告因恐嚇取財案件，經檢察官提起公訴（97年度偵字第22
694號）及移送併案審理（99年度偵字第20265號），本院判決如
下：
    主  文
洪敦華幫助犯恐嚇取財罪，處有期徒刑伍月，如易科罰金，以新
臺幣壹仟元折算壹日。
    事  實
一、洪敦華明知任何人憑真實身分證件，皆可至金融機構開戶，
    使用他人帳戶者，多係出於隱瞞自己真實身分及金錢流向之
    目的，且存摺、金融卡及提款密碼均為極重要之物，如將該
    等帳戶資料供他人使用，可能幫助他人為財產犯罪，竟以其
    提供之帳戶資料縱幫助他人恐嚇取財亦不違背其本意之幫助
    恐嚇取財犯意，於民國96年10月3 日前某時，在不詳地點，
    將其85年3月11日所申辦萬泰商業銀行鳳山分行帳號0000000
    00000 號帳戶之提款卡、存摺及密碼等資料，交付不詳真實
    姓名年籍之成年人使用。該成年人取得洪敦華之帳戶資料後
    ，即與其所屬犯罪集團成員基於恐嚇取財之犯意聯絡，於96
    年9 月間，見黃志鴻於網路留言板所留之資料，遂由該集團
    內某成年女子自稱「媛媛」而與黃志鴻聯絡，稱需先確認黃
    志鴻身份，而要求黃志鴻依其指示操作自動櫃員機，黃志鴻
    嘗試數次後轉帳成功，即由該集團內另1 名自稱「馬仔」之
    成年人，稱因黃志鴻匯款錯誤而造成渠等價值昂貴之系統混
    亂，要求黃志鴻復依其指示提款、轉帳方能取回款項，又佯
    稱因黃志鴻作業逾時致系統故障，隨即由該集團另1 名自稱
    「歐董」、「歐文彬」之人對黃志鴻稱：該系統內有許多立
    法委員之存款，如果系統卡住，年底選舉會出大問題，黃志
    鴻反駁此應為系統的問題、伊無能力解決，「歐文彬」即向
    黃志鴻恫稱：「這麼說是跟你沒有責任嗎？如果你沒有解決
    ，我保證1 個禮拜內會讓你們家裡辦喪事！」，致黃志鴻心
    生畏懼，而依「歐文彬」指示開立帳戶、匯款、將其黃金存
    摺及股票變現及將其存款匯出，並以「歐元彬」之名義，於
    96年10月2 日、96年10月3 日，分別存款新臺幣（下同）20
    萬元至洪敦華上開帳戶內。嗣因黃志鴻共依「歐文彬」等人
    指示匯出00000000元後，「歐文彬」即未予黃志鴻聯絡，黃
    志鴻察覺有異，方報警查悉上情。
二、案經被害人黃志鴻訴由高雄縣政府警察鳳山分局（已改制為
    高雄市政府警察局鳳山分局）報告臺灣高雄地方法院檢察署
    檢察官偵查起訴。
    理  由
壹、程序部分
    本判決所引用之證據資料（詳後引用之各項證據），其中係
    屬傳聞證據部分，縱無刑事訴訟法第159 條之1 至第159 條
    之4 或其他規定之傳聞證據例外情形，亦因被告及檢察官均
    未於言詞辯論終結前，就證據能力聲明異議，依刑事訴訟法
    第159 條之5 第2 項規定，視為同意作為證據使用；本院審
    酌卷內並無事證顯示各該陳述之作成時、地與週遭環境，有
    何致令陳述內容虛偽、偏頗之狀況後，亦認為適當，依刑事
    訴訟法第159 條之5 第1 項之規定，為傳聞法則之例外，應
    有證據能力。
貳、實體部分
一、訊據被告洪敦華固不否認被害人黃志鴻遭恐嚇後，匯款至其
    所申辦萬泰商業銀行鳳山分行帳戶內之事實，惟矢口否認有
    何幫助恐嚇取財之犯行，辯稱：伊將該存摺、提款卡放在機
    車置物箱中，可能是置物箱裝太滿，才會在拿東西的時候滑
    落而遺失，密碼均寫在存摺護套上，是警察通知時才知道存
    摺、提款卡不見，僅有至銀行掛失云云。經查：
 (一) 萬泰商業銀行鳳山分行帳號000000000000號帳戶為被告於85
    年3 月11日所開設，96年10月2 日、3 日時上開帳戶之提款
    卡、存摺已不在被告之保管或持有中。犯罪集團成員於96年
    9月6日，利用網路留言板得知黃志鴻之聯絡方式後，即由該
    集團內某成年女子自稱「媛媛」與黃志鴻聯絡，要求黃志鴻
    操作自動櫃員機以確認身分，黃志鴻依其指示轉帳成功，即
    由該集團中另一成年成員自稱為擔任經理之「馬仔」，因黃
    志鴻之操作而致系統錯誤，要將轉入之錢退還需黃志鴻先將
    該帳戶之錢淨空，黃志鴻乃依「馬仔」所述提款、存款，黃
    志鴻為餘額查詢時，「馬仔」又藉口黃志鴻查詢逾期，系統
    因此故障、款項卡住，黃志鴻之帳戶亦遭凍結，復改由該集
    團內另一自稱「歐董」、「歐文彬」之人與黃志鴻對話，黃
    志鴻稱自己無力解決，「歐董」即以：「這麼說是跟你沒有
    責任嗎？如果你沒有解決，我保證一個禮拜內會讓你們家裡
    辦喪事！」，致黃志鴻心生畏懼，僅得該犯罪集團成員之指
    示，開立帳戶提供予「歐文彬」，「歐文彬」等人又要求黃
    志鴻將其名下之黃金存摺、股票變賣現金，並將其存款匯入
    該集團中自稱「歐文彬」之人指定之戶頭，其中黃志鴻於96
    年10月2 日、96年10月3 日，分別以臨櫃存款之方式，各將
    20萬元存入被告萬泰商業銀行鳳山分行之帳戶中，犯罪集團
    之成員於黃志鴻存款當日即分次以跨行交易方式將該款項提
    出等情，業據證人即告訴人黃志鴻於警詢（警詢第773 至77
    7 頁）中證述明確，並有萬泰商業銀行鳳山分行96年11月19
    日鳳山字第09602250158 號函所附開戶基本資料、交易明細
    （警卷第766 至769 頁）、萬泰商業銀行存款憑條2 張（警
    卷第770 頁）在卷可稽，復為被告所坦認，上開事實首堪認
    定。
 (二) 查被告於97年2 月22日接受警詢時，稱：我不知道為何詐騙
    集團會知道密碼，我的提款卡跟帳簿是一起遺失的，是警方
    通知我後經整理才知道萬泰商業銀行帳簿已遺失（警卷第76
    4 頁）；而於其帳戶供被害人匯款之3 年餘後，於99年12月
    16日本院準備程序中，卻改稱：密碼為888168，我將密碼寫
    在存摺護套上面，我記得有變更密碼，那是我最後一次看到
    那本存摺，我變更完密碼後就放在機車置物箱，東西太滿，
    拿東西的時候才不小心滑落（院二卷第9 頁背面、第10頁）
    ，並稱：「（問：遺失當天到底攜帶幾本存摺？）我總共帶
    了6 本都放在公事包裡面，這本是我辦理密碼變更完以後還
    沒放在公事包裡面，直接放在置物箱裡面，其他5 本因為我
    的工作不穩定，一直找工作，所以沒有去辦理變更」（院二
    卷第10頁）。被告對於其密碼何以為犯罪集團成員所知悉，
    前後所述不一，已難信實，而其於97年時尚無法解釋為何犯
    罪集團成員得以知道其密碼，反而於99年12月時，能清楚指
    出其3 年前曾將更改後之密碼「888168」寫在存摺護套上，
    並能詳述其萬泰商業銀行之帳戶係伊第1 個變更密碼之帳戶
    ，以及當時共有攜帶6 個帳戶之存摺、其他5 本存摺均放在
    公事包中等細節，顯與一般人隨時間經過，對於過去發生之
    事之細節越難以記憶之常情相悖，已難採信。
 (三) 自犯罪集團之角度觀之，其等既知利用他人之帳戶掩飾犯罪
    所得，當知社會上一般正常之人如帳戶金融卡、密碼遭竊、
    遭騙或遺失，為防止不法取得之人盜領其存款或做為不法使
    用而徒增訟累，必於發現後立即報警或向金融機構辦理掛失
    止付，在此情形下，如仍以該帳戶作為犯罪工具，則在其等
    向他人詐騙或恐嚇，並使被害人將款項匯入該帳戶後，極有
    可能因帳戶所有人掛失止付而無法提領，則其等大費周章從
    事於犯罪之行為，甘冒犯罪後遭追訴、處罰之風險，卻只能
    平白無故替原帳戶所有人匯入金錢，而無法得償犯罪之目的
    。查本件被害人遭詐騙匯入被告帳戶之金額共達40萬元，並
    非甚微，如非該犯罪集團成員應已能確定該帳戶所有人不會
    報警或掛失止付，渠等能自由使用該帳戶提款、轉帳，而不
    至於因此而為警查獲或無法提領贓款，當不至於貿然使用被
    告之帳戶作為指定被害人分2 日匯入共40萬元之用，由此已
    足證被告有意將上開帳戶交付他人使用之事實，被告所辯帳
    戶係遺失，委無足採。
 (四) 再者，被告亦自稱：同一密碼使用久後，可能遭他人得知，
    故會對其帳戶為年度之密碼變更，該萬泰商業銀行鳳山分行
    之帳戶約有5 、6 年未曾使用，原本因詐騙集團猖獗，已想
    要終止，後因可作為與另一商家轉帳之用，而僅為年度之變
    更密碼（院二卷第10頁）等語，足認被告深知帳戶資料遭他
    人冒用或密碼為別人所知可能衍生盜領、盜用之問題，對於
    其帳戶之管理甚是重視，何以於特地變更密碼後，將變更後
    之密碼寫在存摺護套上，而使年度變更密碼之防護措施完全
    失其作用，已屬可疑；而其辦理妥密碼變更後，復將存摺、
    提款卡暨寫有密碼之存摺護套放置於安全性極低之機車置物
    箱中，即未再加以聞問，甚至到警方通知時方知存摺遺失，
    更與常情不符，殊難採信，益證被告所述帳戶資料放在機車
    置物箱、密碼載於存摺護套上云云，均為臨訟卸責之詞，被
    告確有將上開存摺、提款卡交付他人，並告知密碼之行為無
    誤。
 (五) 又依目前金融實務，同時持有他人帳戶之存摺及印鑑章，或
    持有他人帳戶之提款卡而知悉其密碼，即可隨時使用該帳戶
    並提領該帳戶內之存款，是以金融帳戶之存摺、印章、提款
    卡及密碼，攸關存戶個人財產權益之保障，非與本人有密切
    關係，一般人皆不致輕易提供他人使用。且目前金融機構對
    於個人開戶殊無限制，一般民眾皆能自由開戶，並無向他人
    蒐集帳戶之必要。而近年來利用人頭帳戶遂行詐欺或恐嚇取
    財犯罪之案件眾多，廣為大眾媒體所報導，政府機關亦不斷
    透過媒體加強宣導民眾防範詐騙之知識，依當前社會一般人
    之智識程度與生活經驗，對於非依正常程序要求提供金融帳
    戶存簿、提款卡及密碼者，均能預見係為取得人頭帳戶供作
    犯罪工具使用，已屬一般生活常識。查被告為成年人，有相
    當智識程度及社會經驗，且亦自承：知道詐騙集團很猖獗、
    帳戶不可以隨便交給他人（院二卷第10頁），其對於他人，
    無正當合理之理由，要求提供金融帳戶之存摺、提款卡、印
    鑑及提款密碼，自能預見可能遭利用為人頭帳戶而為犯罪之
    工具，如貿然交付，可能幫助犯罪集團遂行恐嚇取財犯罪，
    詎其仍將其上開帳戶之存摺、提款卡、密碼，交付予不詳姓
    名年籍之成年犯罪集團成員使用，顯然具有縱使自己所交付
    之帳戶，果遭利用為恐嚇取財之人頭帳戶亦不在意而不違其
    本意之幫助恐嚇取財間接犯意無疑。
 (六) 至被告雖以其如要提供帳戶，可以提供比較大之行庫之帳戶
    ，萬泰商業銀行帳戶為其支票往來帳戶，且萬泰商業銀行亦
    為伊汽車貸款銀行，更可以1 次賣1 、20個帳戶之資料等語
    辯解，惟被告有無其他銀行之帳戶可提供，及被告是否尚有
    其他帳戶未提供予他人，與被告是否將其萬泰商業銀行帳戶
    提供他人之間，並無經驗法則上之必然性。況上開萬泰商業
    銀行之帳戶遭犯罪集團供被害人匯款所用時，被告已有5 、
    6 年未曾使用該帳戶，此經被告自承如前，亦難認被告有使
    用該帳戶之迫切需要，致其絕無提供該帳戶之可能。而對犯
    罪集團而言，其要求被害人匯款至人頭帳戶後，必須於短暫
    之時間將錢領出，故使用同1 人頭帳戶之時間越長，越有可
    能遭被害人或金融機關察覺有異，遑論使用同1 人所提供之
    不同帳戶，更增加其使用上混淆之可能，故是否有犯罪集團
    願意1 次收購同1 人所申辦之1 、20個帳戶，誠屬有疑，自
    難以被告未1 次提供1 、20個帳戶之事實，為對被告有利之
    認定。
 (七) 綜上所述，被告確有交付帳戶資料之行為及幫助為財產犯罪
    之犯意，本件事證明確，應予以論罪科刑。
二、按以恐嚇使人將物交付，有時固亦含有詐欺性質，但與詐欺
    罪之區別，則在有無施用威嚇，使人心生畏懼之情形為斷（
    最高法院28年上字第1238號判例意旨參照）。次按刑法上之
    幫助犯，係指以幫助之意思，對於正犯之犯罪行為予以助力
    ，而未參與實施犯罪之行為者而言，最高法院19年上字第19
    84號、49年台上字第77號判例意旨可資參照，亦即行為人如
    未參與實施犯罪構成要件之行為，且係出於幫助之意思提供
    助力，即屬幫助犯，而非共同正犯。查本件犯罪集團成員向
    被害人黃志鴻稱「如果你沒有解決，我保證1 個禮拜內會讓
    你們家裡辦喪事」，以係以加害生命之事威嚇被害人，足使
    被害人心生畏怖，致將金錢匯入被告提供之帳戶以交付財物
    ；而被告提供其所有之帳戶提款卡及密碼等資料予他人使用
    ，使犯罪集團作為實施恐嚇取財之犯罪工具，其單純提供帳
    戶供人使用之行為，並不等同於向被害人為恐嚇取財之行為
    ，且亦無證據證明被告有參與恐嚇取財犯行之構成要件行為
    ，是被告提供帳戶提款卡供人使用之行為，係對於該集團遂
    行恐嚇取財犯行，資以助力，核被告所為，係犯刑法第30條
    第1 項前段、第346 條第1 項之幫助恐嚇取財罪。公訴意旨
    認被告係犯幫助詐欺取財罪，容有未恰，惟因二者基本社會
    事實同一，爰依法變更起訴法條。又被告並未實際參與恐嚇
    取財犯行，所為幫助犯情節較正犯輕微，爰依刑法第30條第
    2 項規定，減輕其刑。至檢察官移送併案審理部分（99年度
    偵字第20265 號），與檢察官起訴之犯罪事實為事實上同一
    之案件，本在本件起訴範圍內，本院自得併予審理，附此敘
    明。
三、審酌被告為智慮健全、具一般社會生活經驗之人，竟恣意將
    帳戶提款卡及密碼提供不詳人士使用，危害社會治安及金融
    交易安全，並使犯罪之追查趨於複雜，所為不足取，被告始
    終否認犯罪之犯後態度，及造成被害人損失40萬元，暨被告
    之教育程度（院一卷第28頁）等一切情狀，量處如主文所示
    之刑，並斟酌被告犯罪情狀，諭知易科罰金之折算標準。
據上論斷，應依刑事訴訟法第299 條第1 項前段、第300 條，刑
法第346 條第1 項、第30條第1 項前段、第2 項、第41條第1 項
前段，刑法施行法第1 條之1 第1 項、第2 項前段，判決如主文
。
本案經檢察官蔡東利到庭執行職務。
中    華    民    國   100    年    4     月    29    日
                  刑事第一庭  審判長  法  官  李東柏
                                      法  官  李爭春
                                      法  官  蔡書瑜
以上正本證明與原本無異。
如不服本判決應於收受送達後10日內向本院提出上訴書狀，並應
敘述具體理由；如未敘述上訴理由者，應於上訴期間屆滿後20日
內向本院補提理由書（均須按他造當事人之人數附繕本）「切勿
逕送上級法院」。
中    華    民    國   100    年    4     月    29    日
                                      書記官  林玉珊
附錄：論罪法條
中華民國刑法第346條第1項
意圖為自己或第三人不法之所有，以恐嚇使人將本人或第三人之
物交付者，處6月以上5年以下有期徒刑，得併科1千元以下罰金
。